臺灣臺南地方法院民事判決
111年度訴字第213號
原      告  李錦文  
訴訟代理人  裘佩恩律師
            蘇泓達律師
            莊佳蓉律師
被      告  陳協德  
訴訟代理人  張耕豪律師
上列當事人間請求返還不當得利等事件，本院於民國111年10月1
3日言詞辯論終結，判決如下：
    主  文
原告之訴及假執行之聲請均駁回。
訴訟費用由原告負擔。
    事實及理由
一、原告主張：
  ㈠原告為設立露營區或度假房屋而欲購置土地，原告友人即訴
    外人蔡春明受被告母親即訴外人陳美月委託管理坐落臺南市
    ○○區○○○段000地號土地(權利範圍全部、下稱系爭土地)，蔡
    春明曾告知原告及原告友人即訴外人張金浲，系爭土地原本
    有種植很多龍眼樹，現已遭盜賊伐走(使原告以為系爭土地
    有平地種樹)，溪邊有6分多的平地(在系爭土地範圍內)，可
    作露營區或度假房屋使用，符合原告購地需求。嗣兩造於民
    國110年10月28日簽訂買賣契約書(下稱系爭契約)，原告以
    總價新臺幣(下同)420萬向被告購買系爭土地，已交付簽約
    款120萬元(屬買賣價金之一部)，約定由被告申請鑑界並需
    以鑑界點交，以知悉系爭土地具體位置暨範圍。
  ㈡110年12月1日系爭土地鑑界時，地政人員向原告及張金浲表
    示，系爭土地地形過於陡峭且無足夠界址標示遂無法鑑界，
    即無法確認系爭土地具體位置及範圍，致被告無法履行系爭
    契約約定以鑑界點交系爭土地予原告之義務，原告也無法使
    用收益處分管理系爭土地，此應屬不可歸責於兩造之給付不
    能，原告得依民法第266條規定主張免給付買賣價金義務，
    並請求被告依民法第179條返還已收取之簽約款120萬元。
  ㈢原告及張金浲於鑑界當天至現場發現，系爭土地為陡峭雜草
    叢生之山坡地，並無蔡春明所稱系爭土地有6分多的平地及
    另一片原先種植眾多龍眼老樹的平地，無法作為露營區使用
    ，不能達成系爭土地約定之效用及目的，被告應負物之瑕疵
    擔保責任，故原告依民法第354條、第359條規定，主張解除
    系爭契約，並請求被告依民法第179條規定返還原告已付簽
    約款120萬元。
  ㈣原告曾催告蔡春明約被告出面處理，惟其置之不理。復於111
    年1月6日以存證信函向被告主張解除契約及請求返還簽約款
    ，同樣遭置之不理。為此，再以本件起訴狀為解除買賣契約
    之意思表示，爰依民法第266條規定主張免給付簽約款或價
    金；或依民法第354條、359條規定主張瑕疵擔保責任及解除
    系爭契約，被告應依民法第179條返還已收取之簽約款120萬
    元，請求擇一為原告有利之判決等語。並聲明：㈠被告應給
    付原告120萬元，及自起訴狀繕本送達翌日起至清償日止，
    按週年利率百分之5計算之利息。㈡願供擔保請准宣告假執行
    。　　
二、被告則以：
　　原告雖以系爭土地無法作為露營區及無法鑑界點交，主張解
    除系爭契約，惟依系爭契約第2條約定，原告於簽訂本約前
    已充分瞭解買賣標的現況及產權狀態，系爭契約亦無任何條
    款記載系爭土地需得作為露營區使用，併參蔡春明於111年0
    7月4日及張金浲於111年8月15日本院審理時之證述，原告於
    簽立系爭契約前已至系爭土地現場查看，原告係於簽約後始
    編造其購買系爭土地係為作露營區使用之不實主張。臺南市
    白河地政事務所(下稱白河地政)地政人員於110年12月1日已
    至系爭土地完成鑑界，有複丈成果圖可按，並無不能鑑界之
    事由存在，足證原告以系爭契約無法作為露營區及無法鑑界
    點交為由，主張解除契約，並無理由等語資為抗辯。並聲明
    ：㈠駁回原告之訴及其假執行之聲請。㈡如受不利判決，願供
    擔保請准宣告免予假執行。
三、兩造不爭執事項：
  ㈠兩造於110年10月28日簽訂系爭契約，由原告向被告購買系爭
    土地，買賣價金為420萬元，原告已給付被告120萬元。
  ㈡原告於111年1月6日以存證信函對被告表示解除系爭契約。
四、得心證之理由：
  ㈠兩造是否約定系爭土地應有6分多之平地及另一片原先種植眾
    多龍眼老樹之平地？原告依民法第359條規定解除買賣契約
    ，有無理由？
　⒈按物之出賣人對於買受人，應擔保其物依第373條之規定危險
    移轉於買受人時無滅失或減少其價值之瑕疵，亦無滅失或減
    少其通常效用或契約預定效用之瑕疵。但減少之程度，無關
    重要者，不得視為瑕疵。出賣人並應擔保其物於危險移轉時
    ，具有其所保證之品質。買賣因物有瑕疵，而出賣人依前五
    條之規定，應負擔保之責者，買受人得解除其契約或請求減
    少其價金。但依情形，解除契約顯失公平者，買受人僅得請
    求減少價金。民法第354條、第359條定有明文。
　⒉原告主張其購買系爭土地係為作露營區使用，蔡春明曾向其
    稱系爭土地有6分多之平地及另一片原先種植龍眼樹之平地
    ，系爭土地經鑑界後發覺並無上開平地，原告應負物之瑕疵
    擔保責任云云，經被告否認，並以前詞置辯，自應由原告負
    舉證責任。經查，證人蔡春明到庭證述:因為沒有人知道系
    爭土地在哪裡，地主也不知道，伊委託訴外人謝木春找專門
    買山坡地的陳先生去找系爭土地，謝木春跟伊說專門買山坡
    地的陳先生說下面有一塊6分多的比較平的土地，伊跟原告
    說要買山坡地的人說下面可能有一塊6分多的比較平，如果
    你們要買，你們要自己去看。伊跟原告說，別人描述是這樣
    但都不算，以你們自己到現場去看。伊在還沒有跟原告去看
    土地之前，伊有跟原告說上面有種植很多龍眼樹，但現在都
    沒有了，原告回伊說鑑界起來有1、2顆龍眼樹也沒有關係，
    因為我是要蓋廟的。簽約之前，原告從沒有說要作露營區使
    用。原告在決定不買之後才跟伊說買那塊地要蓋露營區等語
    (見本院111年7月4日言詞辯論筆錄)。證人張金浲則證述:11
    0年10月15日伊陪原告、蔡春明去看系爭土地，蔡春明說產
    業道路下去就可以看到6分多的平地，蔡春明說腳痛不要下
    去看，伊跟原告、還有一個朋友走下去走到溪邊，上來之後
    ，伊跟蔡春明說沒有看到6分多的平地，也沒有看到曾經種
    植龍眼老樹的平地，蔡春明說鑑界之後6分多的平地就會跑
    出來，但是鑑界的時候還是沒有看到6分多的平地。伊跟原
    告、蔡春明於110年10月15日中午在同桌吃飯時，有討論到
    如果有6分多的平地，就可以作露營區等語(見本院111年8月
    15日言詞辯論筆錄)。證人蔡春明、張金浲之證詞均無法證
    明被告曾對原告稱系爭土地上有6分多的平地及有一片曾種
    植龍眼樹之平地等語，證人蔡春明亦僅為受託管理系爭土地
    之人，並非被告之代理人，堪認被告並無對原告陳稱系爭土
    地有6分多之平地及有另一片原先種植龍眼老樹之平地，可
    作露營區使用等情。又系爭契約第14條雖約定被告需自己申
    請農地農用證明及鑑界(見本院卷第28頁)，惟此仍無法逕以
    認為被告曾承諾原告系爭土地有6分多平地可作為露營區使
    用，原告以系爭土地並無上開平地主張被告應負物之瑕疵擔
    保責任，並據以主張解約云云，應非可採。
　㈡系爭土地是否有無法鑑界點交之情形而構成給付不能？
  ⒈按因不可歸責於雙方當事人之事由，致一方之給付不能者，
    他方免為對待給付之義務，如僅一部給付不能者，應按其比
    例減少對待給付。前項情形已為全部或一部之對待給付者，
    得依不當得利之規定，請求返還。而雙務契約因不可歸責於
    雙方當事人之事由，致不能履行者，依民法第225條第1項、
    第266條第1項規定，雙方均免其給付之義務，契約關係當然
    從此消滅，無待於解除。當事人已為之給付，依民法第266
    條第2項規定，得依關於不當得利之規定，請求返還。上開
    所稱給付不能，係指嗣後不能、永久不能，他方當事人係因
    一方之給付全部不能者，始得免為對待給付義務，且得就其
    已為之全部或一部對待給付，依關於不當得利之規定請求返
    還。又稱買賣者，謂當事人約定一方移轉財產權於他方，他
    方支付價金之契約。民法第345條第1項定有明文。
　⒉原告主張系爭契約特別約定被告須以鑑界點交土地，系爭土
    地因有地形陡峭、樹林障礙之情形，致被告無法履行鑑界點
    交之義務，此為不可歸責於兩造之嗣後給付不能，雙方均免
    其給付之義務，契約關係從此消滅，原告得依不當得利之規
    定，請求被告返還簽約款120萬元云云。經查，系爭契約第1
    4條明載賣方須以鑑界點交等語(見本院卷第28頁)，白河地
    政並函覆系爭土地四周界址鑑界情形詳如複丈成果圖所示，
    除北邊部份界址位於斜坡樹林障礙中，申請人因無法排除，
    同意本所測量人員免於釘界外，能釘界之部份已於現場釘界
    完畢等語(見本院卷第81至83頁)，堪認系爭土地雖有部份界
    址因地形因素無法實地釘界，惟系爭土地已經地政機關完成
    鑑界，兩造已知悉其坐落位置及範圍，並有110年12月1日之
    土地複丈成果圖附卷可稽，系爭土地於訂約後並無不能移轉
    所有權點交予原告之給付不能情形，原告主張系爭契約因給
    付不能嗣後失其效力，其得依不當得利規定請求被告返還已
    付買賣價金120萬元云云，應非可取。
  ㈢原告依不當得利請求被告返還買賣價金120萬元有無理由？
　　按無法律上之原因而受利益，致他人受損害者，應返還其利
    益。雖有法律上之原因，而其後已不存在者，亦同。民法第
    179條定有明文。本件原告主張被告應負出賣人物之瑕疵擔
    保責任，其得主張解約及系爭土地無法鑑界點交，有給付不
    能之情形云云，既均屬無據，其主張得依民法第179條規定
    請求被告返還買賣價金120萬元云云，自非可採。
五、綜上所述，原告以系爭土地無法作為露營區使用及無法鑑界
    點交，主張被告應負物之瑕疵擔保責任及系爭契約有嗣後給
    付不能之情形，請求被告依民法第179條返還買賣價金120萬
    元，為無理由，應予駁回。又原告之訴既經駁回，其假執行
    之聲請亦失所附麗，應併予駁回。
六、本件事證已臻明確，兩造其餘攻擊防禦方法及所提證據，於
    判決結果不生影響，爰不一一論列，併此敘明。
七、訴訟費用負擔之依據：民事訴訟法第78條。
中　　華　　民　　國　　111 　年　　11　　月　　10　　日
                      民事第四庭  法  官　李姝蒓
以上正本係照原本作成。
如對本判決上訴，須於判決送達後20日內向本院提出上訴狀。
如委任律師提起上訴者，應一併繳納上訴審裁判費。
中　　華　　民　　國　　111 　年　　11　　月　　11　　日
                                  書記官  張鈞雅